臺灣桃園地方法院民事判決
109年度建字第142號
原      告  佑詳水電工程有限公司

法定代理人  何吉財
訴訟代理人  郭志偉律師
            林睿群律師
被      告  悅新建設有限公司

法定代理人  林文如
訴訟代理人  林宗竭律師
            蔡頤弈律師
上列當事人間請求請求給付工程款事件，本院於民國111年8月16
日言詞辯論終結，判決如下：
    主  文
被告應給付原告新臺幣(下同)167萬4,750元，及自民國109年12
月31日起至清償日止，按週年利率5%計算之利息。
訴訟費用由被告負擔。
本判決於原告以55萬元為被告供擔保後，得假執行；但被告以16
7萬4,750元為原告預供擔保後，得免為假執行。
    事實及理由
一、原告主張：伊於民國103年1月與被告簽立「洽溪段集合住宅
    新建工程」中水電相關工程之承攬契約(下稱系爭契約)，約
    定由伊承攬坐落於桃園市中壢區洽溪段集合住宅新建工程(
    下稱系爭工程)，總工程款共計3,349萬5,000元。嗣系爭工
    程完工後，被告就扣除保留款外之其餘款項皆已支付，然系
    爭契約第6條第4款約定「保留款：於使照後六個月後核退5%
    ，管委會成立後六個月核退5%，檢附一年保固書、保固票、
    領清切結書無息核退。」其中兩造約定於「使用執照核發後
    6個月」核退之5%保留款，於系爭工程取得使用執照6個月後
    ，伊多次向被告請求皆未獲回應，嗣後伊起訴被告，經本院
    106年度建字第32判決、臺灣高等法院107年度上字第358判
    決、107年度司執字第65173號強制執行程序，才獲得清償。
    然就「管委會成立後6個月」核退之5%保留款，現管委會已
    成立逾6個月，被告卻拒絕給付，爰依系爭契約第6條第4款
    提起本件訴訟等語。並聲明：㈠被告應給付原告167萬4,750
    元，及自起訴狀繕本送達翌日起至清償日止，按週年利率5%
    計算之利息。㈡願供擔保請准宣告假執行。
二、被告則以：
  ㈠系爭工程有下述情況，故應認屬未完工：1.原告未依圖面於
    各戶陽台施作排水管，以致該建案陽台牆面須全數填平。2.
    原告未依標單約定施作中庭景觀水景配管配線、室外對講機
    防雨罩、雨水回收噴灌系統。3.原告未依約使用PVC電線600
    V線徑38MMSP，而使用較細之30MMSP電線。原告既未依約完
    工，故其請求給付剩餘款項，並無理由。
  ㈡縱認系爭工程已完工，然原告請款時未檢附一年保固書、保
    固票、領清切結書等文件，自不得依系爭契約約定請求給付
    尾款；且依據系爭契約第6條第4款約定，原告得請求之款項
    僅為本金，並未包含利息。若認原告可向伊請求系爭款項，
    然其中385,356元部分係因原告仍有多項瑕疵項目尚未施作
    ，伊僅得自行僱工施作完成，伊就此部分金額依據民法第49
    3條第2項主張抵銷等語，資為抗辯。並聲明：㈠原告之訴駁
    回。㈡願供擔保請准宣告免為假執行。
三、本件之爭點為：
  ㈠本院106年度建字第32號、高等法院107年度上字第358號於本
    件是否有爭點效？
  ㈡系爭工程是否已經完工？
  ㈢原告依據系爭契約第6條第4款請求被告給付1,674,750元之保
    留款是否有理由？是否應附一年保固書、保固票、領清切結
    書始得請領本件工程尾款？
  ㈣原告請求法定遲延利息是否有理由？
  ㈤被告之抵銷抗辯是否有理由？其對原告是否有民法第493條第
    2項之請求權？得抵銷之金額為何？
  ⒈下列項目是否屬原告依系爭契約及圖面應施作之範圍？
    ⑴各戶陽台施作排水管。⑵室外對講機防雨罩。⑶雨水回收噴
      灌系統。
  ⒉原告就下列項目是否已經施作完畢？
    ⑴中庭景觀水景配管配線。⑵將30MMSP電線更換為38MMSP。
  ⒊上開⒈如是，⒉如否，是屬於未完工或有瑕疵？
  ⒋被告是否已經踐行民法第493條定相當期限催告之程序？原告
    是否已經於期限內施作完成？
  ⒌被告民法第493條之請求權是否已經超過民法第498條之期間
    而不得主張？系爭工程第498條之期間應自何時起算？
  ⒍被證1之金額是否真正？是否均是完成上開⒈、⒉項目之必要費
    用？被告以被證1之金額385,356元主張抵銷是否有理由？得
    抵銷之金額為何？
四、本院106年度建字第32號、高等法院107年度上字第358號於
    本件是否有爭點效？
  ㈠按學說上所謂之「爭點效」，係指法院於確定判決理由中，
    對訴訟標的以外當事人所主張或抗辯之重要爭點，本於兩造
    辯論之結果所為之判斷結果，除有顯然違背法令，或當事人
    提出新訴訟資料足以推翻原判斷之情形外，於同一當事人間
    ，就與該重要爭點有關之他訴訟，不得再為相反之主張，法
    院亦不得作相異之判斷而言，其乃源於訴訟上之誠信原則及
    當事人公平之訴訟法理而來。是「爭點效」之適用，除理由
    之判斷具備「於同一當事人間」、「非顯然違背法令」及「
    當事人未提出新訴訟資料足以推翻原判斷」等條件外，必須
    該重要爭點，在前訴訟程序已列為足以影響判決結果之主要
    爭點，經兩造各為充分之舉證，一如訴訟標的極盡其攻擊、
    防禦之能事，並使當事人適當而完全之辯論，由法院為實質
    上之審理判斷，前後兩訴之標的利益大致相同者，始應由當
    事人就該事實之最終判斷，對與該重要爭點有關之他訴訟負
    結果責任，以符民事訴訟上之誠信原則(最高法院96年度台
    上字第307號民事判決參照)。
  ㈡原告主張臺灣高等法院107年度上字第358號判決中述及：「
    系爭工程於105年3月21日取得使用執照，堪認被上訴人已完
    成工作，即得請求系爭保留款。」足可見前審已經認定系爭
    工程「已經完工」等語。然細繹前案判決，被告僅爭執系爭
    工程中「未依約定使用消防設備材料及圖說施作」而有瑕疵
    ，與本案所爭執之各戶陽台施作排水管、室外對講機防雨罩
    、雨水回收噴灌系統等根本未施作有所差異；況前案中被告
    係主張有瑕疵，法院因此直接認定取得使用執照為給付保留
    款之條件，縱承攬物有瑕疵亦不可解免給付報酬義務，完工
    與否並非前案攻防之主要爭點，此可見前案判決述及：「工
    作之完成與工作有無瑕疵，係屬二事，是定作人於承攬人完
    成工作時，雖其工作有瑕疵，仍無解免應給付報酬之義務。
    」綜上，原告雖主張前案已認定系爭工程完工等語，然前案
    對於本案兩造所爭執之未完工工程，並未有充分攻防，完工
    與否亦非前案足以影響判決結果之主要爭點，故應認未有爭
    點效之適用，本案應實質審查工程是否完工。
五、系爭工程是否已經完工？
  ㈠按工作之完成與工作有無瑕疵，係屬兩事，此就民法第490條
    及第494條參照觀之，不難索解。是定作人於承攬人完成工
    作時，雖其工作有瑕疵，仍無解於應給付報酬之義務，僅定
    作人得定相當期限請求承攬修補，如承攬人不於所定期限內
    修補瑕疵，或拒絕修補，或其瑕疵不能修補者，定作人得依
    民法第494條之規定請求減少報酬而已(最高法院73年度台上
    字第2814號民事判決參照)。
  ㈡原告主張系爭工程已於105年3月21日取得使用執照，且107年
    7月24日就成立管理委員會，兩造更於104年7月13日業已簽
    訂工程完竣切結書(見本院卷二第105頁)，足可證系爭工程
    早已完工等語，為被告所否認，並以前詞置辯。被告主張原
    告就各戶陽台施作排水管、室外對講機防雨罩、雨水回收噴
    灌系統等均未施作，為原告所不爭執(見本院卷二第102頁)
    ，僅爭執其並非依約應施作之範圍，茲分予審認如下。
  ㈢就陽台施作排水管部分，被告固辯稱系爭工程各樓層平面圖
    ，其中標記桃紅色部分即為排水管圖面云云(見本院卷二第7
    5頁)，經查，本院函詢國霖機電管理服務股份有限公司(即
    系爭工程機電總檢查之廠商)，詢問前開圖面是否即為機電
    總檢之圖面，其回覆稱距今已久遠無法確認等語(見本院卷
    三第31頁)。本院復函詢監造人黃盈通建築師前開圖面是否
    為其繪製並交付被告使用，其回覆稱均非其繪製等語(見本
    院卷三第55頁)，故實已無法確認被告提出之圖面是否即為
    系爭工程最終施作之圖面。
  ㈣另就室外對講機防雨罩、雨水回收噴灌系統，兩造雖對本院
    卷一第63頁的工程標單權責說明第9 點即為被告主張室外對
    講機防雨罩、雨水回收噴灌系統不爭執（本院卷三第6頁）
    ，然原告主張前開工程各樓層平面圖並非最終施作之圖面，
    室外對講機防雨罩、雨水回收噴灌系統亦係被告主張不用再
    行施作等語。按建築工程完竣後，應由起造人會同承造人及
    監造人申請使用執照。直轄市、縣（市）（局）主管建築機
    關應自接到申請之日起，10日內派員查驗完竣。其主要構造
    、室內隔間及建築物主要設備等與設計圖樣相符者，發給使
    用執照，並得核發謄本；不相符者，1次通知其修改後，再
    報請查驗。但供公眾使用建築物之查驗期限，得展延為20日
    ，建築法第70條第1項定有明文。可知建築工程須於完竣後
    始得申請使用執照甚明（本院107年度建字第82號判決同此
    意旨可資參照）。查被告既已於104年7月13日簽立工程完竣
    切結書(見本院卷二第105頁)，其上明確載有：「本新建工
    程已按原核准設計圖說施工完成無誤」，監造人亦於同日出
    具工程完竣工報告書（見本院卷二第106頁），故可認斯時
    被告（即起造人）及監造人已就設計圖面和原告施作之工程
    對照，無問題後被告方才簽字，可認被告當時係認同原告已
    就系爭工程施作完畢，且符合設計圖面之要求，且已於105
    年3月21日取得使用執照（見本院卷一第134頁）。被告於遲
    至107年11月15日始以被證二函文爭執原告未依圖面或標單
    施工云云（見本院卷二第59-61頁、第163頁），與常情不符
    ，故應認兩造所簽立之工程完竣切結書，已足證明系爭工程
    完工。況細繹被告主張之未施作之設備，僅係兩造工程標單
    項目中之極小部分，更不影響系爭工程之日常使用，此可由
    系爭工程社區管理委員會早於107年成立，且現已有住戶入
    住得知，足徵前開設備未施作之情狀，至多僅止於有瑕疵而
    非未完工爾，揆諸前開判決意旨，自不影響原告請領承攬物
    之報酬。綜上，系爭工程業已完工，被告所辯並不足採。
六、原告依據系爭契約第6條第4款請求被告給付1674,750元之保
    留款是否有理由？是否應附一年保固書、保固票、領清切結
    書始得請領本件工程尾款？
  ㈠按當事人於契約中約定，承攬人請領估驗款或保留款或尾款
    時，定作人得請求承攬人交付特定請款文件以為核對，應僅
    係請款程序之約定，亦非承攬人是否得請求工程款之條件（
    臺灣高等法院104年度上字第1484號判決同此意旨）。
  ㈡查系爭契約第6條第4款固約定「保留款：於使照後六個月後
    核退5%，管委會成立後六個月核退5%，檢附一年保固書、保
    固票、領清切結書無息核退。」揆諸前開判決意旨，該等文
    件應僅係請款程序之約定，亦非承攬人是否得請求工程款之
    條件。況合約書附件中已附上保固切結書（見本院卷一第23
    頁），此即為系爭契約第6條第4款所稱之「保固書」，為被
    告所不爭執（見本院卷二第55頁）。領清切結書，意指保留
    款結清之聲明書，當於原告領得全數保留款後，方有檢附之
    必要（臺灣高等法院107年度上字第358號判決意旨，見本院
    卷一第138頁）。原告主張被告未附一年保固書、保固票、
    領清切結書，不得請領工程尾款云云，並不足採。
七、原告請求法定遲延利息是否有理由？
  ㈠按解釋意思表示應探求當事人之真意，不得拘泥於所用之辭
    句，民法第98條定有明文。意思表示不明確，使之明確，屬
    意思表示之解釋；意思表示不完備，使之完備，屬意思表示
    之補充。前者可減少爭議，後者可使意思表示之無效減至最
    低程度。意思表示解釋之客體，為依表示行為所表示於外部
    之意思，而非其內心之意思。當事人為意思表示時，格於表
    達力之不足及差異，恆須加以闡釋，至其內心之意思，既未
    形之於外，尚無從加以揣摩。故在解釋有對話人之意思表示
    時，應以在對話人得了解之情事為範圍，表意人所為表示行
    為之言語、文字或舉動，如無特別情事，應以交易上應有之
    意義而為解釋，如以與交易慣行不同之意思為解釋時，限於
    對話人知其情事或可得而知，否則仍不能逸出交易慣行的意
    義。解釋意思表示端在探求表意人為意思表示之目的性及法
    律行為之和諧性，解釋契約尤須斟酌交易上之習慣及經濟目
    的，依誠信原則而為之。關於法律行為之解釋方法，應以當
    事人所欲達到之目的、習慣、任意法規及誠信原則為標準，
    合理解釋之，其中應將目的列為最先，習慣次之，任意法規
    又次之，誠信原則始終介於其間以修正或補足之（最高法院
    88年度台上字第1671號裁判要旨）。
  ㈡系爭契約第6條第4款固有記載「管委會成立後六個月核退5%
    ，檢附一年保固書、保固票、領清切結書無息核退。」然此
    所謂「無息核退」，經核應係指於條件成立前(即管委會成
    立後6個月)，此段時間之保留款並不另加計利息爾，嗣後遲
    延仍可請求法定遲延利息；並非如被告所指，不論原告何時
    請求均無法定遲延利息之產生。蓋法定遲延利息之規範目的
    ，係於給付條件成就時，透過利息不斷增加以迫使債務人儘
    速給付債務，保障債務人之權利。然若以後者解釋觀之，若
    被告於條件成就後，不斷拒絕給付前開保留款，豈非永無遲
    延利息之產生？對債權人實無任何保障可言，前者之解釋應
    較為符合雙方之真意，亦可平衡債權人與債務人雙方之利益
    。綜上，應認系爭條款之解釋僅為條件成立前不另加計利息
    ，然若後續有給付遲延之情事，仍得請求法定遲延利息，較
    為妥適。
八、被告之抵銷抗辯是否有理由？其對原告是否有民法第493條
    第2項之請求權？得抵銷之金額為何？
  ㈠按二人互負債務，而其給付種類相同，並均屆清償期者，各
    得以其債務，與他方之債務，互為抵銷，民法第334條第1項
    定有明文。次按當事人主張有利於己之事實者，就其事實有
    舉證之責任。但法律別有規定，或依其情形顯失公平者，不
    在此限，民事訴訟法第277條定有明文。被告辯稱對原告有
    依據民法第493條第2項得據以抵銷之主動債權存在（本院卷
    二第55頁），為原告所否認，自應由被告就此有利於己法律
    效果之構成要件所憑事實負舉證責任。
  ㈡按工作有瑕疵者，定作人得定相當期限，請求承攬人修補之
    。承攬人不於前項期限內修補者，定作人得自行修補，並得
    向承攬人請求償還修補必要之費用。民法第493條第1、2項
    定有明文。所謂定作人得自行修補，係以承攬人不於定作人
    所定之期間內修補，或拒絕修補為其要件。良以定作人既願
    訂定承攬契約而將其工作委由承攬人承製，顯見對於工作瑕
    疵之補完，亦以承攬人有較強之修繕能力，能夠以較低廉之
    成本完成修補，定作人倘未先行定期催告承攬人是否修補瑕
    疵，自不容其逕自決定僱工修補；此不獨就契約係締約雙方
    以最低成本獲取最大收益之經濟目的所必然獲致之結論，且
    就避免使承攬人負擔不必要之高額費用之公平原則而言，自
    乃不可違背之法則（最高法院86年度台上字第2298號裁判意
    旨）。是民法第493條規定與民法第254條（給付遲延中解除
    契約之催告，最高法院74年度第1次民事庭會議㈠、102年度
    台上第2166號）、民法第214條（損害賠償之方法－金錢賠償
    ，最高法院86年度台上字第1734號）、民法第440條（支付
    租金遲延中終止租約，最高法院45年度台上字第205號）、
    民法第836條（積欠地租中終止地上權，最高法院86年度台
    上字第131號）、民法第494條（最高法院86年度台上字第55
    6號民事裁判）、民法第495條（最高法院106年度第5次民事
    庭會議）相同，係法條規定須「定相當期限」始能生效者，
    而與民法第229條第2項（未定給付期限催告債務人給付，90
    年度台上字第2216號）、民法第478條（消費借貸未定清償
    期，73年度台抗字第413號）催告「不定期間」仍可生效者
    不同。
  ㈢關於各戶陽台施作排水管、室外對講機防雨罩、雨水回收噴
    灌系統等未施作部分：
    前已說明，就各戶陽台施作排水管、室外對講機防雨罩、雨
    水回收噴灌系統究竟是否為兩造承攬契約之施作範圍，並無
    積極證據佐證，且被告亦已簽立工程完竣切結書。被告就此
    主張民法第493條第2項之瑕疵修補費用請求權，自應就前開
    未施作部分負舉證責任，證明係屬兩造約定之施作範圍。被
    告固聲請鑑定前開瑕疵存在與否，本院於111年3月22日發函
    桃園市建築師公會請其鑑定(見本院卷三第109頁)，桃園市
    建築師公會則於111年3月29日回函請被告儘速繳費(見本院
    卷三第117頁)，被告卻迄至言詞辯論終結前均拒絕繳費(見
    本院卷三第162頁)，進而導致本院無從認定前開瑕疵是否存
    在，亦無法確定具體之修補費用，此項不利益自應由被告承
    擔，被告依民法第493條第2項請求此部分之瑕疵修補費用，
    不應准許。
  ㈣關於中庭景觀水景配管配線、原告應將30MMSP電線更換為38M
    MSP等瑕疵部分：
    被告主張原告未依圖面施作中庭景觀水景配管配線，亦未將
    30MMSP電線更換為38MMSP等瑕疵，為原告所否認。經查，就
    中庭景觀水景配管配線部分，應已修補完畢，此可由機電總
    檢查項目中中庭景水設備回水測試(排水、溢水、迴水)均正
    常為佐(見本院卷二第236頁)，電線部分亦已更換完畢，此
    可由西雅圖社區管委會證明書、施工完成現場電線照片為證
    (見本院卷二第29頁、卷三第43頁至第51頁)，應可認原告就
    前開瑕疵均已修補完畢。況此亦為被告聲請鑑定之範圍，然
    被告卻迄至言詞辯論終結前均拒絕繳費，本院無從認定前開
    瑕疵是否存在，此項不利益自應由被告承擔，被告亦未舉證
    曾「定相當期限」催告原告修補，被告依民法第493條第2項
    請求以此部分之瑕疵修補費用抵銷，亦不應准許。
  ㈤綜上，不論就各戶陽台施作排水管、室外對講機防雨罩、雨
    水回收噴灌系統等未施作部分，或中庭景觀水景配管配線、
    原告應將30MMSP電線更換為38MMSP等瑕疵部分，被告均無法
    證明前開瑕疵存在，亦無法證明前開瑕疵之修補費用為何，
    被告亦未舉證曾「定相當期限」催告原告修補，其抵銷之抗
    辯自不應准許。
九、按給付無確定期限者，債務人於債權人得請求給付時，經其
    催告而未為給付，自受催告時起，負遲延責任，其經債權人
    起訴而送達訴狀，或依督促程序送達支付命令，或為其他相
    類之行為者，與催告有同一之效力，遲延之債務，以支付金
    錢為標的者，債權人得請求依法定利率計算之遲延利息，應
    付利息之債務其利率未經約定，亦無法律可據者，週年利率
    為百分之5，民法第229條第2項、第233條第1項前段、第203
    條分別有明文規定。綜上所述，原告依系爭契約及承攬之法
    律關係，請求被告給付原告167萬4,750元及自起訴狀繕本送
    達翌日起(即109年12月31日，見本院卷一第129頁送達證書)
    至清償日止，按年息5%計算之利息，為有理由，應予准許。
十、兩造分別陳明願供擔保，分別請求假執行或免為假執行，經
    核均無不合，爰各酌定如主文所示之擔保金額，併予准許。
十一、本件事證已臻明確，兩造其餘攻擊防禦方法及所舉證據，
      經審酌後，認核與本件判決結果無影響，爰不逐一論述，
      併此敘明。
十二、訴訟費用負擔之依據：民事訴訟法第78條。
中　　華　　民　　國　　111 　年　　8 　　月　　30　　日
                  民事第四庭  法  官  游智棋
　　　　　　　　　
以上正本係照原本作成。
如對本判決上訴，須於判決送達後20日內向本院提出上訴狀。如
委任律師提起上訴者，應一併繳納上訴審裁判費。
中　　華　　民　　國　　111 　年　　8 　　月　　31　　日
                              書記官  李韋樺